【裁判字號】    93,訴,127
【裁判日期】    950630
【裁判案由】    侵權行為損害賠償
【裁判全文】
臺灣臺北地方法院民事判決               93年度訴字第127號
原      告  丁○○
            庚○○
            乙○○
            戊○○
            己○○
共      同
訴訟代理人  吳啟孝律師
複代理人    癸○○
                        室
被      告  壬○○
            丙○○
            網安科技股份有限公司
法定代理人  辛○○
訴訟代理人  陳美玲律師
複代理人    蔡銘書律師
            劉昱劭律師
            阮品嘉律師
上列當事人間請求侵權行為損害賠償事件，本院於九十五年六月
三十日言詞辯論終結，判決如下：
    主  文
被告壬○○、丙○○應連帶給付原告如附表所示之賠償金額，及
被告壬○○自民國九十一年三月五日起，被告丙○○自民國九十
一年三月七日起，均至清償日止，按年息百分之五計算之利息。
原告其餘之訴駁回。
訴訟費用由被告壬○○、丙○○連帶負擔。
本判決第一項於原告以如附表所示之金額或同面額之彰化商業銀
行可轉讓定存單供擔保後，得假執行。被告丙○○以如附表所示
之金額為原告供擔保後，得免該部分之假執行。
原告其餘假執行之聲請駁回。
    事實及理由
一、原告方面：
（一）緣被告丙○○於民國88年3月4日投資網安科技股份有限公
      司（下稱網安公司）計新台幣（下同）1,200,00 0元，嗣
      88年4月15日網安公司召開88年度第1次董事及監察人聯席
      會議，決議由丙○○遞補網安公司董事遺缺，並負責產品
      行銷及協助未來股票上市、上櫃作業。惟被告丙○○於88
      年3月間即知網安公司擬再增資7,000,000股，明知未經主
      管機關之核准或申報生效後，不得對非特定人公開出售所
      持有表明具有領取股票權利之證書，竟與明知亦有犯意聯
      絡與行為分擔之北朝財經顧問有限公司（下稱北朝公司）
      負責人壬○○，以網安公司增資主辦人身分簽訂88年增資
      股務代理契約，約定由北朝公司於88年4月10日至88年5月
      25 日止，負責包銷2,000至3,000張網安公司88年增資股
      票。經被告壬○○召開說明會、刊登廣告以北朝公司名義
      負責對外向不特定人招募認股。
（二）另被告丙○○之妻邵照鴻（所涉與丙○○、壬○○共同侵
      權行為損害賠償部分，業經鈞院90年訴字第6145號、90年
      重訴字第2992號、90年重訴字第2993號判決確定在案）於
      88年3月29日任職網安財務經理，明知丙○○委託壬○○
      公開銷售網安增資股票，未經證期會之核准或申報生效，
      竟與渠等於不特定人詢問時佯稱「網安公司財務狀況良好
      」、「獲利頗佳」等語，使不特定人陷於錯誤，共同誘使
      丁○○5人等不特定投資人，誤認繳足增資認股股款，即
      可成為網安公司股東，並取得網安公司88年度增資股票，
      乃分別向北朝公司壬○○等購買網安公司之增資股票。
（三）又被告丙○○、壬○○等人為取信原告等投資人，竟由丙○○交待邵照鴻製作，後由邵照鴻偽填或由壬○○委由不
      知情之徐繼瑛偽填，標題為「88年增資股領股憑條」內容
      略為：「茲因統一印製88年增資股票，需經銀行簽證押鋼
      印費時，為統籌整體作業，請股東於88年6月30日憑此領
      股憑條、記印鑑領取增資股票，署名為網安公司股務室」
      等語，充作具有領取股票權利之證書，再由北朝公司壬○○等人交付領股憑條予原告等投資人，使原告等人誤以為
      能持該領股憑條兌換網安公司之增資股股票。嗣原告等屆
      期均無法取得增資股票，而被告等既無88年增資新股票可
      供交付，乃以丙○○、甲○○及林東立等人名下非屬增資
      股之舊股票替代，由壬○○轉交部份投資人，作為取得增
      資股票之擔保，原告等始知受騙而知上情。
（四）關於丙○○、壬○○明知未經主管機關之核准或申報生效
      後，不得對非持定人公開出售所持有表明具有領取股票權
      利之證書，竟共同銷售表明具有領取股票權利之證書之事
      實，業經鈞院89年自字第45號刑事判決、90年度訴字第
      218號刑事判決（販售網安公司股票部分）、臺灣高等法
      院90年度上訴字第3722號刑事判決（販售網安公司股票部
      分）、90年訴字第6145號民事判決（販售網安公司股票部
      分）、90年重訴字第2992號民事判決、90年重訴字第29
      93號民事判決認定明確在案。
（五）代物清償是否成立，債之關係是否歸於消滅：
    1.原告等支付之股款係以向網安公司認購88年增資股，因網
      安公司撤回增資之聲請而無法發行88度增資股，則原告等
      因無法認購網安公司88年增資股，其所受之損害自為其所
      交付之股款。原告並不否認業已取得網安公司非88年增資
      之舊股票，惟該舊股票之交付，當初係約定為取得新股票
      之擔保，此由該股票迄今並未完成過戶可明。甚者，該非
      88年增資股票之交付，既並不符合原告與北朝公司簽訂認
      購契約之本旨，自非依約清償，是原告等所受交付股款之
      損害，並不因網安公司所交付與債之本旨不符之舊股票而
      當然消滅。
    2.被告丙○○固抗辯稱，本件非88年增資股票之交付係代物
      清償云云，惟按代物清償係一種消滅債之方法，故債權人
      與債務人間授受他種給付時，均須有以他種給付代原定給
      付之合意，代物清償始能認為成立（最高法院52年度台上
      字第3696號判例參照）。原告雖不否認曾收受非屬88年增
      資股之網安公司股票，然主張其僅係作為原告債權之擔保
      ，並非有以之替代88年增資新股股票給付之合意等語。原
      告既對兩造曾有代物清償之合意有所爭執，自應由被告就
      此有利於己之事實負舉證之責，然被告並未提出證據以實
      其說，所辯尚難採信。
（六）被告丙○○於刑事調查時承認其委託北朝公司對不特定人
      出售網安增資股票，並製作認股憑條交給壬○○等情。壬○○亦供稱：丙○○持網安公司股條交給伊等，伊等賣給
      散戶的也是丙○○交付之股條。而丙○○與壬○○簽訂由
      北朝公司包銷網安公司增資股合約時間為88年4月6日，斯
      時網安公司雖有在討論增資案，但就是否確定要增資、增
      資金額、如何增資等全未討論，丙○○即委託壬○○代為
      包銷，被告丙○○、壬○○顯有不法所有意圖甚明。又因
      網安公司當時擬增資發行新股，而聘丙○○擔任董事，丙○○與壬○○簽定包銷契約，目的在為網安公司88年增資
      募集，甲○○亦指派丙○○監管公司印鑑及表冊，另網安
      公司88年增資股票之製版，亦由丙○○具名發行，而邵照
      鴻亦供稱，網安公司之股務事宜處理事宜，包含「延期股
      票發放通知書」，均係由伊受網安公司所委任製作，是網
      安公司88年增資發行新股事宜，自屬時任網安公司董事丙○○之執行職務之範疇，其誆稱網安公司潛力無限，於特
      定財經報章為不實行銷，致原告誤信而與北朝公司壬○○
      購買認股權利並支付價款，明顯侵害原告之意思決定自由
      ，造成原告等財產上損害，爰依民法第184條第1項後段、
      第185條及第28條之規定，請求被告丙○○與壬○○或被
      告丙○○與被告網安公司負連帶賠償責任。並為此聲明：
      1.被告丙○○及壬○○、或被告丙○○及被告網安公司應
        連帶給付原告等人如附表所示之金額，及自起訴狀繕本
        送達翌日起至清償日止，按年利率5％計算之利息。
      2.如其中被告丙○○及壬○○或被告丙○○及被告網安公
        司已履行給付，在已履行之範圍內，其他被告免給付之
        義務。
      3.原告願以現金或同面額之彰化商業銀行可轉讓定存單供
        擔保，請准宣告假執行。
二、被告方面：
（一）被告丙○○部分：
    1.原告等本係出資向北朝公司代表人壬○○購買「網安公司
      88年增資股股票」，詎因網安公司之增資案嗣後經撤回，
      但網安公司股東為彌補原告等投資人，乃由股東甲○○、
      林東立、丙○○及928電腦股份有限公司個將所持有網安
      公司87年（或85年）增資股票以背書轉讓並交付予壬○○
      ，再由壬○○交付予原告等人抵償，已生股票轉讓之效力
      ，即係以他種給付代原定給付之合意，自生代物清償之效
      力，則其債之關係均歸消滅，原告何來損害之有。
    2.原告等雖投資購買者為網安公司88年增資股票，而網安公
      司所交付者為87年或85年增資股票，縱可認網安公司股東
      與北朝公司壬○○係債務不履行而有侵害債權，但在民法
      已有債務不履行特別規定，自無關侵權行為規定之適用，
      原告遽依侵權行為之法律關係請求賠償，於法無據。
（二）被告網安公司部分：
    1.原告自承「被告等即由楊忠偉出面，交付自訴人等『網安
      公司之增資股領股憑條』…並交付自訴人等由網安公司『
      股務室』名義製作之『88年增資股領股憑條…表示』，表
      示投資人將可於88年6月30日持該領股憑條、身份證及印
      章等文件領取增資股票」、「原告等於88年11月間，因見
      媒體披露檢調單位偵辦被告等『假增資、真吸金』之案情
      ，始知受騙。」而鈞院89年度自字第45號刑事判決亦認定
      「網安公司於88年7月下旬委請會計師撤回增資之申請，
      上開投資人均無法取得增資股票，始知受騙」，可見原告
      於88年6月30日或同年7月下旬，至遲於其所自承之88年11
      月間，即已知有損害及賠償義務人，原告於91年1月16 日
      始追加被告網安公司，顯已逾2年，是原告對於網安公司
      之損害賠償請求權已罹於時效消滅，被告網安公司自得拒
      絕給付，是原告之請求為無理由。
    2.股票之交易價值，往往尚取決於買受人對於該公司之未來
      發展潛力之評估等期待因素，有其主觀性，故原告等並不
      能以購買時網安公司財務不佳或處於虧損，據此論斷交易
      價格不合理，或認為受到詐欺。88年7月間，網安公司股
      東曹淑玲對外販售網安公司股票，亦以132、130、138元
      之價格成交，可見鈞院自字第45號刑事判決認定原告等受
      丙○○詐欺而以高價購買股票，顯然有誤。
    3.原告等所購買者是否必須特定為「網安公司88年增資股股
      票」已有疑義。況「88年增資股股票」與原告等所取得之
      所謂「舊股票」於股東權益上並無任何不同，若原告等給
      付價款欲購買網安公司股票，嗣亦取得網安公司股票，何
      來損害之有。按債權人受領他種給付，以代原定之給付者
      ，其債之關係消滅，民法第319條定有明文。退步言之，
      縱認原告等所購買者特定為「網安公司88年增資股股票」
      ，然原告等既自認已取得網安公司之股票，縱其取得之股
      票非88年度之增資股票，但亦有其價值。原告既受他種給
      付以代原定給付，原告又有何損害。縱原告辯稱所受領之
      系爭股票係作為擔保云云，然壬○○既以系爭股票為其對
      於原告等之給付債務之擔保，則顯然原告等尚非因未能獲
      得給付增資股票，即受有損害，原告之損害賠償請求，實
      屬無理。
    4.原告等是否得行使損害賠償請求權？
      (1)原告等明知丙○○等出售網安公司「88年增資股領股憑
        條」之行為，係違反證券交易法之違法行為，乃原告等
        今竟為行使基於侵權行為之損害賠償請求權，而主張其
        與劉懿嬅等人未經主管機關核准而買賣之不法情事，依
        最高法院56年台上字第2232號判例意旨，原告等就其為
        此不法之目的所支出之金錢，則應適用民法第180條第4
        款前段之規定，不得請求賠償。
      (2)依臺灣高等法院88年度上字第1366號民事判決「（上訴
        人）係明知而甘冒風險，則其事後受有損害，即不得謂
        係受被上訴人故意過失之不法侵害。」可知原告等為貪
        圖暴利，甘冒風險購買違法出售之股條，則其事後受有
        損害，仍不得認為係受被告故意過失之不法侵害。
    5.丙○○於88年4月6日與被告壬○○簽訂系爭合約書時，並
      非網安公司之董事或其他有代表權之人，網安公司從未授
      權丙○○處理股務事宜，自亦無由認定丙○○有代表網安
      公司之權，或丙○○與壬○○簽訂系爭合約書等行為係執
      行職務。丙○○係於88年4月15日始經推選遞補林蔚東所
      留董事  缺成為網安公司之董事，並非所謂「執行董事」
      。丙○○雖擅用「網安科技股份有限公司增資主辦人」名
      義訂約，然伊既以個人名義而非以網安公司名義訂約，合
      約書上亦未蓋用網安公司暨代表人之印鑑章，是外觀上難
      認為丙○○與劉懿嬅簽訂系爭合約書之行為係執行職務。
      丙○○私自對外販售網安公司增資股票之際，網安公司
        既尚未申請上市上櫃，且販售增資股票與原告等所主張
      丙○○受選任為董事，係希望其能協助「未來」網安公司
      股票上市上櫃作業事宜，顯毫不相干。縱認丙○○具有自
      字第45號判決認定之詐欺行為，亦屬其個人之犯罪行為，
      與執行職務並無關係，參照最高法院48年台上字第1501
      號判例略以「若法人之董事及職員因個人之犯罪行為而害
      及他人之權利者，即與該條規定之責任要件不符，該他人
      殊無據以請求連帶賠償之餘地。」可見原告等請求網安公
      司與丙○○連帶賠償，於法無據。
三、兩造不爭執之事項：
  1.被告丙○○於88年4月15日經選任遞補原董事林蔚東之董事
    身分。
  2.被告丙○○於88年4月6日與被告壬○○簽訂88年增資股務代
    理契約，約定由壬○○經營之北朝財經顧問有限公司須於88
    年4月10日至88年5月25日止，負責包銷2,000至3,000 張被
    告網安公司88年增資股票，最低數量為2,000張。
  3.網安公司股東會88年4月17日之董監事會議與股東會同意發
    行88年增資股票之發行，又於88年7月董監事會撤銷增資發
    行事實。
  4.原告等已取得被告網安公司非88年增資股票。
四、本件被告丙○○、壬○○經合法通知，未於言詞辯論期日到
    場，查無民事訴訟法第386條所列各款情事，應准原告之聲
    請，由其一造辯論而為判決，合先明。
五、本院得心證之理由：
（一）被告丙○○、壬○○部分：
    1.原告主張之事實，業據其提出甲○○88年11月10日、89年
      3月27日之訊問筆錄、網安公司與朝北公司之包銷合約書
      、指派證明書、增資股票印製模板、88年增資股領股憑條
      、88年6月29日88年增資股票發放通知書、邵照鴻88年11
      月15日調查筆錄、壬○○88年11月15日、88年11月9日調
      查筆錄、丙○○88年11月9日調查筆錄、鑫報等剪報資料
      、網安公司投資案分析書、台北市國稅局證券交易稅代徵
      稅額繳款書5份及本院89年自字第45號、90年度訴字第218
      號、高等法院90年度上訴字第3722號刑事判決，本院90年
      度訴字第6145號、90年度重訴字第2992號、第2993號民事
      判決等證物為證，及本院職權調取台灣高等法院92年度上
      易字第2913號刑事判決在卷可稽。被告壬○○既未於言詞
      辯論期日到場爭執，復未提出書狀答辯以供本院斟酌，視
      同自認原告主張之事實，其餘被告則以前詞置辯。
    2.經查，依被告丙○○於88年11月9日調查時供述，網安公
      司於88年4月17日召開董監事聯席會議及下午召開股東常
      會，通知88年現金增資案，議定增資700萬股，每股溢價
      16 元，股本增資12000萬元，於88年6月2日召開董監事聯
      席會議，會中決定，現金增資700萬股，其中10%開放員工
      認購，其餘股票由原股東依持有股份認購，未認足股數，
      則由董事長洽特定人認足，但於增資案通過後，員工及董
      監事多不願認購。事後網安公司董事王華特、李光陸及監
      察人陳志明、張興中等人要求被告丙○○以每股32元認購
      渠等原有股份之半數，但被告丙○○不肯，所以渠等杯葛
      增資，並向經濟部商業司申請撤銷現金增資案，並經經濟
      部於88年8月2日核淮撤銷增資。被告丙○○於88年4月間
      與北朝財經顧問有限公司之總經理壬○○簽訂合約書，委
      由北朝公司代銷分散網安公司包銷股權2000張，每股代銷
      金額為65元。．．．鑫報廣告是不正確的，網安公司前5
      月的稅前純益是虧損的，且以往之股東權益也是虧損的等
      語所示（參見原告提出之調查筆錄在卷可稽），顯見網安
      公司88年增資股，每股16元，連網安公司內部之董、監事
      、股東均不願認購，即連董、監事之老股每股32元，被告
      丙○○亦不願認購，是網安公司之增資股價顯無16元以上
      之價值，此為被告丙○○及壬○○所明知之事實，渠等竟
      利用網安公司之增資計劃，隱瞞網安公司之財務狀況，簽
      訂每股65元高價之包銷合約，並施用詐術，使原告等人陷
      於錯誤，誤以為網安公司之增資股票每股有高達98元之價
      值，而以顯不相當之價格購買系爭增資股票，致原告等人
      受有損害。
    3.又查，網安公司之決議其增資股不得對不特定人出售，認
      股者尚須經董事會同意才能成為網安公司股東，此為被告
      丙○○所明知，其竟要求其妻邵照鴻（即網安公司之財務
      經理，負責網安公司相關財務、股務事宜）擅自印製88年
      增資股票權利證明書及製作內容不實之領股憑條，交由被
      告壬○○用以出示，使人誤認只要繳交股款，即可成為網
      安公司之股東，渠等行為，顯屬詐欺無訛，此亦為台灣高
      等法院92年上易字第2913號刑事判決所是認。是原告指稱
      被告丙○○及壬○○施用詐術，使原告陷於錯誤，以顯不
      相當對價購買增資股票，而獲取不法所得，應堪信採，被
      告所辯，均非可採。
    4.按代物清償係一種消滅債之方法，故債權人與債務人間授
      受他種給付時，均須有以他種給付代原定給付之合意，代
      物清償始能認為成立。代物清償經成立者，無論他種給付
      與原定之給付其價值是否相當，債之關係均歸消滅。最高
      法院52年台上字第3696號著有判例足參。本件原告雖不否
      認有收受非屬88年增資股之網安公司股票，但只承認是被
      告提供原告請求被告賠償詐欺增資股款債權之擔保，兩造
      間並無以之替代88年增資新股股票給付之合意，且迄今該
      等股票均未完成過戶手續等語。原告既對兩造間有代物清
      償之合意有所爭執，自應由被告對此有利於己之事實負舉
      證之責，然被告並未提出證據以實其說，則其所辯，尚難
      信採。又原告係主張因被告之詐欺行為使原告陷於錯誤，
      而給付價金購買網安公司88年增資股票致受有損害，與原
      告是否得依買賣關係請求出賣人給付股票係屬二事，是被
      告以原告應依債務不履行之規定請求賠償，而不得以侵權
      行為之法律關係訴請賠償云云，即非有據，亦非可採。
（二）被告網安公司部分：
    1.按當事人主張之事實，經他造於準備書狀內或言詞辯論時
      或在受命法官、受託法官前自認者，無庸舉證。自認之撤
      銷，除別有規定外，以自認人能證明與事實不符或經他造
      同意者，始得為之。又當事人對於他造主張之事實，於言
      詞辯論時不爭執者，視同自認。但因他項陳述可認為爭執
      者，不在此限。當事人對於他造主張之事實，已於相當時
      期受合法之通知，而於言詞辯論期日不到場，亦未提出準
      備書狀爭執者，準用第1項之規定。民事訴訟法第279條第
      1、3項、第280條第1、3項分別定有明文。查原告於附帶
      民事起訴狀第12頁最末第2行記載「而原告等於88年11月
      間，因見媒體披露檢調單位偵辦被告等『假增資、真吸金
      』之案情，始知受騙。」等語，而被告網安公司於93年10
      月26日提出之民事爭點整理狀中，亦主張原告等人至遲於
      88年11月間即知悉受騙之事，並以該日期主張時效抗辯，
      惟原告對於被告該項事實主張亦未爭執，依前揭規定所示
      ，原告等於88年11月間已知受騙之事，應視同原告自認之
      事實，被告無庸舉證，即屬可信。
    2.次按因侵權行為所生之損害賠償請求權，自請求權人知有
      損害及賠償義務人時起，2年間不行使而消滅。又時效完
      成後，債務人得拒絕給付，民法第197條、第144條第1項
      分別定有明文。經查，本件原告於88年11月間即得知受騙
      之事，但遲至91年1月16日始對被告網安公司追加起訴，
      顯已逾2年之時效期間。雖原告主張於90年10月16日曾向
      被告網安公司提出請求，惟原告所提出之函文掛號郵件收
      件回執，並未見有寄送予被告網安公司收受之證明，自不
      能認為原告已於90年10月16日對被告網安公司提出請求一
      事，並不發生時效中斷之效力。因民法第144條第1項所定
      關於時效完成後之效力，係採抗辯權發生主義，債權於時
      效完成後，債務人於債權人請求時得拒絕給付，是本件原
      告侵權行為損害賠償請求權業經2年時效完成而消滅，則
      被告自得拒絕賠償，從而，原告請求被告網安公司賠償損
      害，即屬無據，為無理由。
六、綜上所述，本件被告丙○○及壬○○確有共同施用詐術，使
    原告等人陷於錯誤，而以如附表所示顯不相當之高價購買不
    存在之網安公司88年增資股票，致原告受有損害，且被告等
    故意詐欺之行為，與原告損害間，有相當因果關係，則原告
    依民法侵權行為之法律關係，訴請被告丙○○及壬○○應連
    帶賠償如主文所示之金額及自起訴狀繕本送達之翌日起至清
    償日止，按年息5%計算之利息，為有理由，應予准許。至於
    被告網安公司部分，因原告之侵權行為損害賠償請求權，業
    經2年時效完成而消滅，被告網安公司自得拒絕賠償，則原
    告之請求，即屬無據，為無理由，自應駁回。
七、兩造其餘之攻擊或防禦方法及未經援用之證據，經本院斟酌
    後，認為均不足以影響本判決之結果，自無逐一詳予論駁之
    必要，併此敘明。
八、兩造陳明願供擔保，聲請宣告假執行或免為假執行，經核原
    告勝訴部分，合於法律規定，爰分別酌定相當之擔保金額宣
    告之；原告其餘假執行之聲請，因訴之駁回而失所依據，不
    予准許。
九、結論：原告之訴為一部有理由，一部無理由，依民事訴訟法
    第385條第1項、第79條、第85條第2項，第390條第2項、第3
    92條，判決如主文。
中    華    民    國    95    年    6     月    30    日
                    民事第五庭法      官  陶亞琴
附表：
編號 原  告 請求賠償金額  原告供擔保金額  被告供擔保金額
1.   丁○○  980,000元      327,000元       980,000元
2.   庚○○  98,000元       33,000元        98,000元
3.   乙○○  196,000元      66,000元        196,000元
4.   戊○○  98,000元       33,000元        98,000元
5.   己○○  196,000元      66,000元        196,000元
以上正本係照原本作成
如對本判決上訴，須於判決送達後20日內向本院提出上訴狀
中    華    民    國    95    年    7     月    7     日
                              法院書記官  吳芳玉


司法院資訊處製作；財團法人民間司法改革基金會備份。
